臺灣高等法院臺中分院刑事判決
111年度交上易字第269號

上  訴  人  臺灣臺中地方檢察署檢察官
上  訴  人  
即  被  告  曹智瑋



選任辯護人  房佑璟  律師（法扶律師）
上列上訴人等因被告過失傷害案件，不服臺灣臺中地方法院110
年度交易字第1405號中華民國111年1月27日第一審判決（起訴案
號：臺灣臺中地方檢察署110年度偵字第23691號），提起上訴，
本院判決如下：
    主  文
原判決撤銷。
曹智瑋汽車駕駛人，無駕駛執照駕車，因過失傷害人，處有期徒
刑肆月，如易科罰金，以新臺幣壹仟元折算壹日。
    犯罪事實
一、曹智瑋未考領自用小客車駕駛執照，於民國109年9月4日16
    時57分許，駕駛車牌號碼000-0000號自用小客車，沿臺中市
    太平區長億十街33巷19弄由東往西方向行駛，行經長億十街
    33巷19弄與太堤西路交岔路口欲右轉時，原應注意汽車行駛
    至無號誌之交岔路口，支線道車應暫停讓幹線道車先行，而
    依當時天候晴、日間自然光線、柏油路面、乾燥、無缺陷、
    無障礙物、視距良好之路況，並無不能注意之情事，竟貿然
    右轉進入太堤西路，適徐銘駿騎乘車牌號碼000-0000號普通
    重型機車沿太堤西路由南往北方向行經上開路口，亦疏未注
    意行經無號誌交岔路口應減速慢行，見狀為閃避曹智瑋駕駛
    之車輛，煞車後失控倒地滑行，徐銘駿並因而受有左側鎖骨
    粉碎性骨折、左側肩胛骨骨折、左側多根肋骨骨折等傷害。
二、案經徐銘駿訴由臺中市政府警察局太平分局報請臺灣臺中地
    方檢察署檢察官偵查起訴。
    理  由
一、證據能力
　㈠刑事訴訟法第159條之5規定：「被告以外之人於審判外之陳
    述，雖不符前四條之規定，而經當事人於審判程序同意作為
    證據，法院審酌該言詞陳述或書面陳述作成時之情況，認為
    適當者，亦得為證據。」、「當事人、代理人或辯護人於法
    院調查證據時，知有第159條第1項不得為證據之情形，而未
    於言詞辯論終結前聲明異議者，視為有前項之同意。」其立
    法意旨在於傳聞證據未經當事人之反對詰問予以核實，原則
    上先予排除，惟若當事人已放棄詰問或未聲明異議，基於證
    據資料愈豐富，愈有助於真實發現之理念，且強化言詞辯論
    原則，法院自可承認該傳聞證據例外擁有證據能力。經查，
    以下本案所引用被告以外之人於審判外之言詞或書面陳述之
    證據能力，檢察官、上訴人即被告曹智瑋（下稱被告）及辯
    護人於本院審理時皆稱對證據能力沒有意見（見本院卷第85
    頁），復未於言詞辯論終結前爭執或聲明異議（見本院卷第
    85至94頁），本院審酌前開證據作成或取得狀況，均無非法
    或不當取證之情事，亦無顯不可信之情況，且與待證事實具
    有關連性，依刑事訴訟法第159條之5第2項之規定，自具有
    證據能力。
　㈡刑事訴訟法第159條至第159條之5有關傳聞法則之規定，乃對
    於被告以外之人於審判外之言詞或書面陳述所為之規範；至
    非供述證據之書證及物證，其中書證部分若以該書面證據本
    身物體之存在或不存在作為證據者，係屬物證，性質上並非
    供述證據，應無傳聞法則規定之適用，如該非供述證據非出
    於違法取得，即不能謂其無證據能力。經查，本判決下列所
    引用之非供述證據，與本案待證事實具有關聯性，亦查無違
    法取得之情形，且檢察官、被告及辯護人亦未爭執其證據能
    力，自得作為本案之證據。
二、認定犯罪事實所憑之證據及理由
    訊據被告固不否認未考領自用小客車駕駛執照，並有於犯罪
    事實欄所載時、地，駕駛自用小客車，及告訴人徐銘駿（下
    稱告訴人）於上開時、地因煞車不及而倒地受傷之事實，惟
    否認有何過失傷害犯行，辯稱：我當時在路口有暫停，確認
    左右均沒有來車才右轉，也沒有與告訴人碰撞云云（見本院
    卷第27至29、85、91、93至94頁）。辯護人則為其辯護稱：
    依臺中市車輛行車事故鑑定委員會鑑定意見書所載，被告已
    先停止才右轉，並無鑑定書所稱未暫停之情事；且鑑定書中
    所述案外人蔡典達所駕駛之車牌號碼000-0000號自用小客貨
    車因有跨越分向限制線違規轉彎，遮擋被告之視線，被告才
    會看不到告訴人的機車，案外人之駕駛行為才是事故之主因
    ，告訴人受傷與被告無照駕駛並沒有因果關係；且本案告訴
    人有無超速行駛，亦不能謂毫無疑義，若告訴人無超速行駛
    之情狀，告訴人亦可於速限内進行煞車停止之行為，進而不
    會產生本案事故，故本案應有送鑑定，釐清告訴人有無超速
    駕駛之必要等語（見本院卷第27至29、85、89、93至94、11
    1至112、121頁）。經查：
　㈠被告未考領自用小客車駕駛執照，其於109年9月4日16時57分
    許，駕駛車牌號碼000-0000號自用小客車，沿臺中市太平區
    長億十街33巷19弄由東往西方向行駛，行經長億十街33巷19
    弄與太堤西路交岔路口，右轉彎進入太堤西路，另告訴人當
    時正騎乘車牌號碼000-0000號普通重型機車在太堤西路由南
    往北方向行駛，在長億十街33巷19弄與太堤西路交岔路口處
    ，因緊急煞車後倒地而受有左側鎖骨粉碎性骨折、左側肩胛
    骨骨折、左側多根肋骨骨折等傷害等情，經被告於警詢、原
    審及本院審理時所不爭執（見偵卷第31至35頁，原審卷第32
    至33、62至63頁，本院卷第85、87頁），核與告訴人於原審
    審理時之證述相符（見原審卷第56至58頁），並有道路交通
    事故現場圖、道路交通事故調查報告表㈠、㈡、現場及車損照
    片、現場監視錄影翻拍照片、中國醫藥大學附設醫院診斷證
    明書、曹智瑋證號查詢汽車駕駛人資料（查無資料）、車號
    查詢汽車車籍資料（車牌號碼000-0000號，車主：侯貫澤）
    、車號查詢機車車籍資料（車牌號碼000-0000號，車主：徐
    銘駿）、臺灣臺中地方法院勘驗筆錄等在卷可參（見偵卷第
    43至47、55至75、87、103至105、第109頁，原審卷第53至5
    4頁）。此等部分事實，堪以認定。
　㈡被告上訴及辯護意旨固以前詞置辯。惟：
　1.按「汽車行駛至交岔路口，其行進、轉彎，應依下列規定：
    ...二、行至無號誌或號誌故障而無交通指揮人員指揮之交
    岔路口，支線道車應暫停讓幹線道車先行。」「讓路線，用
    以警告車輛駕駛人前有幹道應減速慢行，或停車讓幹道車先
    行。視需要設於支道路口，或讓路標誌將近之處，在雙車道
    路面上，依遵行方向設於右側道之中心部位。本標線線型為
    白色倒三角形，如路口未設行人穿越道線者，則加繪兩條平
    行白虛線，間隔30公分，線段長60公分，線寬30公分，間距
    40公分。」道路交通安全規則第102條第1項第2款、道路交
    通標誌標線號誌設置規則第172條定有明文。本案被告行向
    之道路路面繪有白色倒三角形讓路線，為支線道乙節，有道
    路交通事故現場圖、現場監視錄影翻拍照片及原審勘驗筆錄
    附卷可參（見偵卷第43、67頁，原審卷第53至54頁）。是被
    告行車於右轉彎前，自應停車讓幹道車先行，始符合上開規
    定。
　2.告訴人於原審審理時結證稱：案發時我騎機車，行經太堤西
    路跟長億十街33巷19弄路口，那路口是T字路口，我是直行
    的部分，到路口時，我有看到跟我同樣太堤西路對向的車子
    要左轉進長億十街33巷19弄，我就先煞車，那台車完全進入
    19弄以後，在19弄白色那一臺車即是被告駕駛車輛突然右轉
    往太堤西路，我因為怕撞到被告車子就趕快煞車結果滑倒；
    因為第一臺車先左轉，所以我也沒看到被告的車，被告的車
    又突然右轉導致我煞車跌倒等語（見原審卷第56至58頁）；
    其於本院審理時亦稱：我是看到案外人蔡典達的車彎進來，
    我煞車第一次，被告的車突然彎出來，我才會再煞車，第二
    次煞車導致滑行，跟我在原審所述一樣等語（見本院卷第93
    至94頁）。經核與本院勘驗現場監視器光碟（檔案名稱：16
    5627.AVI）所顯示：當時被告之車輛直接右轉駛入太堤西路
    ，於右轉時並未見被告之車輛有暫停或緩慢行駛之情形，嗣
    於被告之車輛剛右轉進入太堤西路時，可見告訴人騎乘機車
    自畫面左側太堤西路駛入路口，隨即告訴人及機車均往左側
    傾倒後滑行通過路口，被告之車輛則駛出畫面等情（見本院
    卷第86頁，原審卷第54頁），及卷附監視器錄影畫面擷圖（
    見本院卷第99至109頁），亦屬相符。足認被告當時於案外
    人蔡典達所駕駛之自用小客貨車完全進入19弄道路後，其並
    未在上開交岔路口先予停讓，即逕行右轉駛入太堤西路甚明
    。再被告行車通過上開交叉路口時，本應暫停讓屬幹線道之
    太堤西路上告訴人之重型機車先行通過，待確認已無來車，
    安全無虞時，方得起步，而依事故當時天候晴、為日間自然
    光線、柏油路面、乾燥、無缺陷、無障礙物、視距良好等路
    況，客觀上並無不能注意之特別情事，亦據上開道路交通事
    故調查報告表㈠記載明確。詎被告竟疏未注意應於該交岔路
    口暫停，禮讓告訴人之重型機車先行，即貿然右轉駛入太堤
    西路，致告訴人所騎當時直行於太堤西路上之重型機車，見
    狀後為閃避被告駕駛之自用小客車而緊急煞車，並失控滑倒
    ，告訴人因而受有左側鎖骨粉碎性骨折、左側肩胛骨骨折、
    左側多根肋骨骨折等傷害，足認被告對本案交通事故之發生
    顯有過失。
　3.本件被告違反之注意義務為被告所駕駛行駛於屬支線道之長
    億十街19弄道路之自用小客車，行經上開無號誌之交岔路口
    ，未停讓由告訴人所騎乘而行駛於屬幹線道之太堤西路上之
    重型機車先行，非關被告有無目睹告訴人所騎乘之重型機車
    ；且被告於案外人蔡典達駛入長億十街19弄道路時，既已自
    認為視線受到阻礙而無法看見太堤西路上（即被告之左方）
    是否有直行而至之來車，更應提高警覺，並停讓幹線道之太
    堤西路上車輛先行後再行起駛，以避免自己於右轉駛入太堤
    西路時，與從太堤西路直行而至之車輛發生碰撞。然被告卻
    未暫停而仍以相當之車速繼續前行右轉進入太堤西路，致隨
    後直行而至之告訴人之重型機車，為閃避被告駕駛之自用小
    客車而煞車失控滑倒，被告對於本件交通事故之發生自有過
    失。又本件交通事故經原審送請臺中市車輛行車事故鑑定委
    員會鑑定結果，亦認：「曹智瑋越級駕駛自用小客車，行至
    無號誌交岔路口，支線道車未暫停讓幹線道車先行，為肇事
    主因。徐銘駿駕駛普通重型機車，行經無號誌交岔路口，未
    減速慢行作隨時停車之準備，為肇事次因。蔡典達駕駛自用
    小客貨車，無肇事因素（肇事前跨越分向限制線提前左轉彎
    違反規定）」等情，有臺中市車輛行車事故鑑定委員會109
    年12月30日中市車鑑字第1090010378號函所附中市車鑑0000
    000案鑑定意見書附卷可稽（見偵卷第83至86頁）。益證被
    告就本案交通事故之發生確有過失。另依前開現場監視器光
    碟勘驗結果，由於告訴人係於案外人蔡典達完全駛入長億十
    街19弄道路後，始見被告之自用小客車駛入太堤西路，因而
    不得不緊急煞車以避免碰撞。是縱案外人蔡典達所駕駛之自
    用小客貨車曾一度遮蔽被告之視線，亦與被告未停讓告訴人
    之重型機車而貿然右轉進入太堤西路，以致於告訴人不得不
    緊急煞車及倒地受傷之結果無關。亦即，本件係因被告未停
    讓告訴人先行致告訴人煞車不及而倒地受傷之事實，已堪認
    定。再依前揭鑑定意見書所示，本件告訴人固有未減速慢行
    之過失，然告訴人之前揭傷害結果，既係因被告之上開過失
    行為所導致，自不能以告訴人亦有過失，而認本件被告過失
    行為與告訴人之受傷害結果無因果關係甚明。是被告上訴及
    辯護意旨前開所辯，均無可採。
　㈢綜上，本件事證明確，被告犯行洵堪認定，應依法論科。至
    辯護人雖聲請將本案另送請中央警察大學鑑定告訴人之車速
    及被告之肇事責任，惟本院認為依前揭勘驗結果、告訴人於
    原審及本院之證述、道路交通事故現場圖、道路交通事故調
    查報告表㈠、㈡、現場及車損照片、現場監視錄影翻拍照片及
    鑑定書，已可認定本件肇事責任歸屬。是被告及辯護人此部
    分之聲請並無必要，應予駁回，併此敘明。　　
三、論罪科刑
　　核被告所為，係犯道路交通管理處罰條例第86條第1項、刑
    法第284條前段之汽車駕駛人，無駕駛執照駕車，因過失傷
    害人罪，並應依道路交通管理處罰條例第86條第1項規定加
    重其刑。公訴意旨認被告僅犯刑法第284條前段之過失傷害
    罪，雖有未洽，惟因社會基本事實同一，且經本院於審理時
    告知被告所涉罪名及法條並給予檢察官、被告及辯護人辯論
    之機會（見本院卷第84、92至93頁），已足保障被告充分行
    使訴訟上防禦權，爰依法變更起訴法條。
四、本院之判斷
　㈠原審認被告犯罪事證明確，而予論罪科刑，固非無見。惟按
    量刑之輕重，雖屬事實審法院得依職權自由裁量之事項，然
    仍應受比例原則及公平原則之限制，否則其判決即非適法。
    刑事審判旨在實現刑罰權分配的正義，故法院對有罪被告之
    科刑，應符合罪刑相當之原則，使輕重得宜，罰當其罪，以
    契合社會之法律感情。又按「科刑時應以行為人之責任為基
    礎，並審酌一切情狀，尤應注意下列事項，為科刑輕重之標
    準：一、犯罪之動機、目的。二、犯罪時所受之刺激。三、
    犯罪之手段。四、犯罪行為人之生活狀況。五、犯罪行為人
    之品行。六、犯罪行為人之智識程度。七、犯罪行為人與被
    害人之關係。八、犯罪行為人違反義務之程度。九、犯罪所
    生之危險或損害。十、犯罪後之態度。」刑法第57條定有明
    文。是被告犯罪後之態度（例如，是否已與告訴人達成和解
    ），即影響量刑之基礎，而應予以合理之差別處遇。經查：
    被告於本院審理期間，已與告訴人達成和解，且經告訴人表
    示不再追究等情，有本院調解筆錄附卷可參（見本院卷第11
    9至120頁）。是可認於本院判決時，就此部分量刑基礎已與
    原審有所不同，而應予以斟酌。檢察官上訴意旨認被告未與
    告訴人達成和解，原審量刑不當等語（見本院卷第7、84、9
    2、94頁），及被告上訴意旨否認犯行部分（見本院卷第27
    至29、85、93至94頁），雖均無理由，惟原審未及審酌上開
    科刑情狀而有可議之處，自屬無可維持，而應由本院予以撤
    銷改判。
　㈡爰審酌被告駕駛自用小客車上路，行經無號誌之交岔路口，
    於支線道行駛右轉進入幹線道時，疏未暫停禮讓幹線道直行
    之告訴人機車先行，致本件交通事故之發生，並因此造成告
    訴人受有犯罪事實欄所載傷勢之違反注意義務及犯罪危害程
    度，復考量被告犯後係附條件坦承犯行，及於本院審理期間
    已與告訴人達成和解之犯後態度，兼衡被告係本案交通事故
    發生之肇事主因，告訴人則為肇事次因之過失責任比例，暨
    其於本院所自陳國中畢業之教育程度，目前擔任油漆工，需
    扶養父母之家庭生活與經濟狀況（見本院卷第92頁）等一切
    情狀，量處被告有期徒刑4月之刑度，並諭知易科罰金之折
    算標準，以資懲儆。
據上論結，應依刑事訴訟法第369條第1項前段、第364條、第300
條、第299條第1項前段，道路交通管理處罰條例第86條第1項，
刑法第284條前段、第41條第1項前段，刑法施行法第1條之1第1
項，判決如主文。
本案經檢察官黃嘉生提起公訴，檢察官陳僑舫提起上訴，檢察官
陳立偉到庭執行職務。
中　　華　　民　　國　　111 　年　　7 　　月　　27　　日
　　　　　　　刑事第四庭　審判長法　官　蔡名曜
　　　　　　　　　　　　　　　　法　官　林宜民
　　　　　　　　　　　　　　　　法　官　邱鼎文
以上正本證明與原本無異。
不得上訴。

　　　　　　　　　　　　　　　　書記官　陳宜屏

中　　華　　民　　國　　111 　年　　7 　　月　　27　　日

附錄本案論罪法條全文：
道路交通管理處罰條例第86條
（刑責之加重及減輕）
汽車駕駛人，無駕駛執照駕車、酒醉駕車、吸食毒品或迷幻藥駕
車、行駛人行道或行經行人穿越道不依規定讓行人優先通行，因
而致人受傷或死亡，依法應負刑事責任者，加重其刑至二分之一
。
汽車駕駛人，在快車道依規定駕車行駛，因行人或慢車不依規定
，擅自進入快車道，而致人受傷或死亡，依法應負刑事責任者，
減輕其刑。

中華民國刑法第284條
因過失傷害人者，處1年以下有期徒刑、拘役或10萬元以下罰金
；致重傷者，處3年以下有期徒刑、拘役或30萬元以下罰金。